【裁判字號】    91,訴,3960
【裁判日期】    921015
【裁判案由】    食品衛生管理法
【裁判全文】
臺北高等行政法院判決                            九十一年度訴字第三九六○號
                              .
    原      告  新旺食品有限公司
    代  表  人  甲○○董事）.
    訴訟代理人  丙○○
    被      告  台北市政府衛生局
    代  表  人  張珩（局長）
    訴訟代理人  乙○○
右當事人間因食品衛生管理法事件，原告不服台北市政府中華民國九十一年八月二日
府訴字第○九一○五八九四一○○號訴願決定，提起行政訴訟，本院判決如左：
    主  文
原告之訴駁回。
訴訟費用由原告負擔。
    事  實
一、事實概要：
    原告銷售之「廣東茶梅」食品，經新竹市衛生局於民國（下同）九十一年一月十
    四日於新竹市○○街九十七號之大潤發批發倉庫查獲，並檢驗出含有二氧化硫0.
    02g/kg(漂白劑)，認有不符食品標示之規定，經該局以九十一年二月五日衛七字
    第○九一○○○一八三九號函附食品檢驗成績書及相關檢體，請被告依法處置。
    嗣被告以九十一年二月十五日北市衛七字第○九一四○六五九五○○號函請台北
    市萬華區衛生所查明，該所乃於九十一年二月二十六日對原告之代表人甲○○進
    行訪談，當場製作調查紀錄，並以九十一年二月二十七日北市萬衛二字第○九一
    六○○七六七○○號函檢附前揭調查紀錄及相關資料，移請被告辦理。案經被告
    審核，認系爭食品有食品包裝袋上未標示食品添加物（漂白劑）之違規事實，違
    反食品衛生管理法第十七條第一項第三款規定，乃依同法第二十九條第一項第三
    款及第三十三條第二款規定，以九十一年三月十一日北市衛七字第○九一四○九
    四○三○○號行政處分書，處以原告新台幣（下同）三萬元罰鍰，並限原告於收
    到行政處分書後三十日內改善完畢。原告不服，提起訴願，遭決定駁回，遂提起
    行政訴訟。
二、兩造聲明：
    (一)原告聲明：
      訴願決定及原處分均撤銷。
    (二)被告聲明：
      如主文所示。
三、兩造之爭點：
    原告銷售之「廣東茶梅」食品，經檢驗含有二氧化硫0.02g/kg ，惟其包裝袋上
    未標示此添加物，是否違反食品衛生管理法第十七條第一項第三款之規定？
    (一)原告主張：
      1.被告以原告銷售之「廣東茶梅」食品經新竹市衛生局於九十一年一月十四日
        在新竹市○○街九十七號之大潤發批發倉庫查獲，並檢驗出含有二氧化硫
        0.02g/kg（漂自劑），不符食品衛生管理法第十七條第一項第三款之規定，
        處原告新台幣三萬元之罰鍰，台北市政府訴願審議委員會並駁回原告之訴願
        。
      2.事實上，上開廣東茶梅係屬安泰食品廠所製造，原告僅止於監製而已，且該
        亞硫酸鈉即訴願決定書所謂之二氧化硫係於製造過程中用以洗濯青梅李果，
        因部分無法完全洗淨致有極微量之亞硫酸鈉殘留，但並未超過法定用量標準
        ，自無所謂違反食品衛生管理法可言。
      3.按本法所稱食品添加物，係指食品之製造、加工、調配、包裝、運送、貯存
        等過程中用以著色、調味、防腐、漂白、乳化、增加香味、安定品質、促進
        發酵、增加稠度、增加營養、防止氧化或其他用途而添加或接觸於食品之物
        質，食品衛生管理法第三條定有明文；亦即所謂之添加物，係指食品於製造
        過程中，為達其一定之目的而所使用之物質，此亦為該法第十七條第一項第
        三款規定「‧‧‧食品添加物名稱，應以中文及通用符號顯著標示。」之立
        法目的：而被告所查獲之「廣東茶梅」中所含之「二氧化硫0.02g/kg」係用
        以洗濯青梅李果而殘留，並未有何特殊之用途已如上述，自亦無標示之必要
        ，被告就此部分之認識已有誤會，訴願機關駁回原告之訴願，更屬不當。
    (二)被告主張：
      1.按食品衛生管理法第三條規定：「本法所稱食品添加物，係指食品之製造、
        加工、調配、包裝、運送、貯存等過程中用以著色、調味、防腐、漂白、乳
        化、增加香味、安定品質、促進發酵、增加稠度、增加營養、防止氧化或其
        他用途而添加或接觸於食品之物質」。第十七條第一項規定：有容器或包裝
        之食品、食品添加物，應以中文及通用符號顯著標示下列事項於容器或包裝
        之上‧‧‧三、食品添加物名稱。‧‧‧。同法第二十九條第一項第三款規
        定：標示違反第十七條、第十八條或第十九條第一項規定者，應通知限期回
        收改正；‧‧‧。第三十三條第二款規定：違反第十七條第一項規定者，處
        新台幣三萬元以上十五萬元以下罰鍰；一年內再次違反者並得廢止其營業或
        工廠登記證照。
      2.原告雖辯稱：「廣東茶梅係屬安泰食品廠所製造，原告僅止於監製而已，且
        該亞硫酸鈉即訴願決定書所謂之二氧化硫係於製造過程中用以洗濯青梅李果
        ，因部分無法完全洗淨致有極微量之亞硫酸鈉殘留，但並未超過法定用量標
        準，自無所謂違反食品衛生管理法可言。」惟依食品衛生管理法第十七條第
        一項規定：「有容器或包裝之食品、食品添加物，應以中文及通用符號顯著
        標示下列事項於容器或包裝之上‧‧‧三、食品添加物名稱。‧‧‧」。原
        告雖為食品販賣商，但產品由該公司包裝標示，本應有義務提供符合衛生安
        全、品質優良及完整標示之產品予消費者，豈能以非製造廠所或僅於監製為
        理由而推諉責任，顯然原告對產品品質管控過程中有疏失致使產品未標示食
        品添加物名稱仍流入市面。
      3.原告又辯稱查獲之「‧‧‧廣東茶梅中所含之『二氧化硫0.02 g/Kg』係用
        以洗濯青梅而殘留，並未有何特殊之用途已如上述，自無標示之必要，‧‧
        ‧。」惟依食品衛生管理法第三條規定：本法所稱食品添加物，係指食品之
        製造、加工、調配、包裝、運送、貯存等過程中用以著色、調味、防腐、漂
        白、乳化、增加香味、安定品質、促進發酵、增加稠度、增加營養、防止氧
        化或其他用途而添加或接觸於食品之物質。原告於製成中所用之亞硫酸鈉產
        生之二氧化硫顯已認定為食品添加物，原告又主張食品添加物並無超過法定
        標準用量乙節，本案系爭食品外包裝上未標示食品添加物之情形，非以論處
        食品添加物超過標準用量，顯然原告核有違反食品衛生管理法第十七條第一
        項第三款之規定。被告爰依同法第二十九條第一項第三款及第三十三條第二
        款之規定，處原告罰鍰三萬元，並無不當。
      綜上論結，本件原告之訴訟為無理由，請予以駁回，以維法制。
    理  由
一、按食品衛生管理法第九條規定：「本法所稱主管機關︰在中央為行政院衛生署；
    在直轄巿為直轄巿政府；在縣（巿）為縣（巿）政府。」第十七條第一項第三款
    規定：「有容器或包裝之食品、食品添加物，應以中文及通用符號顯著標示下列
    事項於容器或包裝之上‧‧‧三、食品添加物名稱。」第二十九條第一項第三款
    規定：「食品、食品添加物、食品器具、食品容器、食品包裝或食品用洗潔劑，
    經依第二十四條規定抽查或檢驗者，由當地主管機關依抽查或檢驗結果為下列之
    處分‧‧‧三、標示違反第十七條、第十八條或第十九條第一項規定者，應通知
    限期回收改正；屆期不遵行或違反第十九條第二項規定者，沒入銷毀之。‧‧‧
    」第三十三條第二款規定：「有下列行為之一者，處新臺幣三萬元以上十五萬元
    以下罰鍰；一年內再次違反者，並得廢止其營業或工廠登記證照‧‧‧二、違反
    第十一條第八款、第九款、第十三條第二項、第十四條第一項、第十七條第一項
    、第十八條、第二十二條第一項規定者。」
二、本件原告銷售之「廣東茶梅」食品，經檢驗出含有二氧化硫0.02g/kg，未於該食
    品包裝上標示食品添加物之違規事實，有新竹市政府衛生局九十一年二月五日衛
    七字第○九一○○○一八三九號函及其所附之食品檢驗成績書、台北市萬華區衛
    生所九十一年二月二十六日對原告代表人甲○○所作調查紀錄，及系爭食品包裝
    袋等附原處分卷可稽，且為原告所不爭，其違章事證明確，被告處以三萬元罰鍰
    ，並限原告於收到行政處分書後三十日內改善完畢，揆諸首揭規定，並無違誤，
    訴願決定予以維持，亦無不合。
三、原告起訴意旨雖稱：廣東茶梅係屬安泰食品廠所製造，原告僅止於監製而已，且
    該亞硫酸鈉即訴願決定書所謂之「二氧化硫」於製造過程中用以洗濯青梅李果，
    因部分無法完全洗淨致有極微量之亞硫酸鈉殘留，但並未超過法定用量標準，且
    並非添加物，自無標示之必要，原告並未違反食品衛生管理法云云。惟查，依食
    品衛生管理法第十七條第一項規定：「有容器或包裝之食品、食品添加物，應以
    中文及通用符號顯著標示下列事項於容器或包裝之上‧‧‧三、食品添加物名稱
    。‧‧‧」。本件原告雖為食品販賣商，但產品由該公司包裝標示，本有義務提
    供符合衛生安全、品質優良及完整標示之產品予消費者，豈能以非製造廠商或僅
    止於監製為理由而推諉責任？次查，依食品衛生管理法第三條規定：所謂食品添
    加物，係指食品之製造、加工、調配、包裝、運送、貯存等過程中用以著色、調
    味、防腐、漂白、乳化、增加香味、安定品質、促進發酵、增加稠度、增加營養
    、防止氧化或其他用途而添加或接觸於食品之物質；原告於製造過程中使用亞硫
    酸鈉洗濯青梅李果，因而產生之二氧化硫，顯為前揭法條所規定之食品添加物。
    又本件原告違章之事實係食品外包裝上未標示食品添加物，此與該添加物是否超
    過法定標準用量無關。是原告辯稱其並未違反食品衛生管理法云云，要屬卸責之
    詞，並無可採。
四、綜上所述，本件原處分及訴願決定，均無違誤，原告起訴意旨，並非可採，其訴
    請撤銷原處分及訴願決定，為無理由，應予駁回。
據上論結，本件原告之訴為無理由，依行政訴訟法第九十八條第三項前段，判決如主
文。
中      華      民      國    九十二    年      十      月     十五     日
                           臺 北 高 等 行 政 法 院  第二庭
                                             審判長 法  官  徐瑞晃
                                                    法  官  蕭惠芳
                                                    法  官  李得灶
右為正本係照原本作成。
如不服本判決，應於送達後二十日內向本院提出上訴狀並表明上訴理由，如於本判決
宣示後送達前提起上訴者，應於判決送達後二十日內補提上訴理由書（須按他造人數
附繕本）。
中      華      民      國    九十二    年      十      月    二十二    日
                                                    書記官  陳清容


司法院資訊處製作；財團法人民間司法改革基金會備份。
